---
title: "O impacto dos gastos públicos nos resultados nacionais de inovação: uma análise comparativa dos países membros e associados do Mercosul através de dados em painel"
author: "Matheus Bispo de Pinho"
date: "2024-09-09"
output:
  slidy_presentation: default
---

```{r setup, include=FALSE}
knitr::opts_chunk$set(echo = FALSE, warning = FALSE)
```



```{r include=FALSE}
library(tidyverse)
library(dplyr)
library(janitor)
library(ggplot2)
library(magrittr)
library(mice)
library(plm)
library(readr)
library(readxl)
library(psych)
library(tibble)
library(flextable)
library(pls)
library(foreign)
library(gplots)
library(flexdashboard)
```

```{r include=FALSE}
painel_inovacao <- read_xlsx("painel_inovacao.xlsx")
```

# Resumo

O presente trabalho buscou identificar se os investimentos públicos em Pesquisa e Desenvolvimento (P&D) possuíram efeitos significativos nos resultados dos processos de inovação realizados nos países membros e associados ao Mercosul no período entre 2000 e 2020. Essa avaliação se mostrou relevante ao passo que a inovação é apresentada como principal fator do crescimento econômico sustentável. Com esse objetivo dois outputs tradicionais do processo de inovação - número de patentes e publicações acadêmicas - foram utilizados como variáveis dependentes.

Para tal foi construído painel de dados com base em múltiplas fontes de dados, compatibilizadas com base nas informações do método de cálculo dos indicadores e dos dicionários de dados. O painel base - não balanceado - foi imputado de forma a se suprir as observações ausentes e gerar um painel balanceado. 

Os paineis balanceados e não balanceados foram submetidos a alguns métodos econométricos - Mínimos Quadrados Ordinários (MQO), Efeitos Fixos controlados com variáveis Dummy, Modelo de Efeitos Fixos e Modelo de Efeitos Aleatórios.

Os resultados obtidos nos quatro métodos foram comparados com base no painel de origem. O resultado foi que as variáveis mais relevantes para os resultados foram pib per capita e o número de pesquisadores por milhão de habitantes (proxy da força de trabalho envolvida em inovação). Os gastos em P&D, instrumento tradicional das políticas públicas de inovação, possuíram efeito significativo, em maior nível os gastos privados e em um segundo nível os gastos públicos.

---

# Introdução

## Objeto

O presente trabalho possui como objeto de investigação os gastos públicos em pesquisa e desenvolvimento no contexto da América do Sul, notadamente dos países membros do Mercosul - Argentina, Brasil, Paraguai, Uruguai e Venezuela - e dos associados ao bloco - Bolívia, Chile, Colômbia, Equador e Peru.Analisando o impacto desses gastos nos resultados dos processos de inovação - apresentados aqui através de duas variáveis d(Número de patentes e Número de publicações acadêmicas).

A tabela a seguir apresenta a evolução das variáveis dependentes - "Número de patentes" e "Número de publicações acadêmicas"

### Evolução do número de patentes por país


```{r echo=FALSE, fig.align='center', fig.height=4, fig.width=6}
ggplot(painel_inovacao, aes(x = ano, y = n_patentes)) +
  geom_point() +
  facet_wrap(~ pais) +
  labs(title = "Evolução do número de patentes por país",
       x = "Ano",
       y = "Número de patentes por milhão de habitante") +
    theme_light() + 
    theme(plot.title = element_text(hjust = 0.5))
```

---

### Evolução publicações acadêmicas por milhão de habitantes


```{r echo=FALSE, fig.align='center', fig.height=4, fig.width=6}
ggplot(painel_inovacao, aes(x = ano, y = publicacoes_pop)) +
  geom_line() +
  facet_wrap(~ pais) +
  labs(title = "Evolução publicações acadêmicas por por país",
       x = "Ano",
       y = "Número de publicações acadêmicas por milhão de habitante") +
    theme_light() + 
    theme(plot.title = element_text(hjust = 0.5))
```

---

## Objetivos

O principal objetivo do trabalho é responder à seguinte questão de pesquisa, "Os investimentos públicos em Pesquisa e Desenvolvimento (P&D) possuíram efeitos significativos nos resultados dos processos de inovação realizados nos países membros e associados ao Mercosul no período entre 2000 e 2020?"

## Contexto 

Consta do Manual de Oslo que “apenas recentemente surgiram políticas de inovação como um amálgama de políticas de ciência e tecnologia e política industrial. Seu surgimento sinaliza um crescente reconhecimento de que o conhecimento, em todas as suas formas, desempenha um papel crucial no progresso econômico, que a inovação está no âmago dessa “economia baseada no conhecimento”, que a inovação é um fenômeno muito mais complexo e sistêmico do que se imaginava anteriormente. As abordagens sistêmicas à inovação deslocam o foco das políticas, dando ênfase à interação das instituições, observando processos interativos, tanto na criação do conhecimento, como em sua difusão e aplicação. Cunhou-se o termo “Sistema Nacional de Inovações” para este conjunto de instituições e fluxos de conhecimento”

Cassiolato e Lastres (2000) apresentam que a noção de sistemas de inovação se baseia no argumento de que mudanças técnicas são tanto determinantes quanto determinadas pelo ambiente institucional em um processo interativo e que a análise de distintos sistemas nacionais de inovação é fundamental para entender por que o dinamismo tecnológico ocorre de forma mais rápida e eficiente em alguns países do que em outros. 

---

A diversidade é conceito central nos sistemas de inovação, cada país possui um conjunto de fatores que influenciam seus processos de inovação. Cassiolato e Lastres (2000) ao abordar os estudos realizados no âmbito da América Latina e no Caribe apresentaram que a literatura reiterou alguns desses fatores, comuns aos países em desenvolvimento, como a vulnerabilidade macroeconômica, política, institucional e financeira, além dos cenários de hiperinflação, alta dívida externa e altas taxas de juros. 

Em linha com o crescimento da economia baseada no conhecimento e no reconhecimento da inovação como um fenômeno relevante e que perpassa a atuação de múltiplos atores, um amplo conjunto de países estabeleceram políticas de inovação, orientadas pelos governos, mas com relevante participação de atores privados.

No ano de 2020 foi institucionalizada no Brasil a Política Nacional de Inovação (PNI), com intuito de “ser uma base para a organização das atividades do Estado relacionadas ao apoio à inovação”. No ano de 2023, foi aprovado na Argentina o “Plan Nacional de Ciencia, Tecnología e Innovación 2030” com objetivo de “impulsionar a geração e gestão do conhecimento para a inovação social e produtiva inclusiva e sustentável”. Essas duas iniciativas se inserem em um amplo conjunto de ações implementadas em países sul-americanos nos últimos anos, o que demonstra a crescente preocupação com o tema da inovação.

---

Esse processo é especialmente relevante devido à sua influência para o crescimento econômico. No contexto da América Latina ressalta-se dado apresentado no relatório “Why Does Latin America Underperform?” (G30, 2023) sobre o crescimento da região entre 1990 e 2019, com um crescimento médio do produto per capita de 1,73% ao ano, pouco acima do desempenho das economias avançadas (1,68% a.a.) e abaixo da Ásia Emergente (3,90% a.a.). Nessa linha, o avanço do conhecimento tecnológico foi identificado como o fator mais importante para a produtividade a longo prazo e o crescimento econômico (Grubler et al., 1999 apud Greenacre et al, 2012). 

Para Pacheco e Almeida (2013) há um amplo e crescente consenso, público e privado, da relevância da inovação tanto para a competitividade de cada empresa brasileira, como para o aumento da produtividade em geral. A inovação tem essa dupla faceta — é relevante em termos micro e em termos macroeconômicos. (Pachedo e Almeida, 2013).

A questão da inovação já foi trabalhada sob diversas óticas ao longo dos anos. Contribuição proeminente foi realizado por Schumpeter (1997), um dos grandes expoentes da pesquisa em desenvolvimento, que apresenta o papel central da inovação tecnológica no desenvolvimento econômico de um país. Outrossim, diversas teorias foram elaboradas de forma a captar as diversas dinâmicas envolvidas no processo de inovação. No presente artigo foi considerada a perspectiva sistêmica, que entende a inovação como um processo sistêmico, dinâmico, não linear que envolve diversos atores que interagem entre si (Greenacre, 2012). 

---

Deve aqui ainda ser ressaltado um modelo proeminente nos estudos em inovação, o modelo da Hélice Tripla, que enfatiza que “as interações universidade-indústria-governo, que formam uma “hélice tríplice” de inovação e empreendedorismo, são a chave para o crescimento econômico e o desenvolvimento social baseados no conhecimento” (Etzkowitz e Zhou, 2021). O presente estudo busca enfatizar o papel de uma dessas “hélices”, o governo. 

Diversos são os instrumentos e formas que os atores governamentais influenciam nas dinâmicas de inovação, como através de apoio e parcerias destinadas a realização de projetos específicos, apoio a atividades de P&D no setor privado através de incentivos fiscais e subvenções e na realização de P&D no âmbito governamental. 

---

## Método

Foi elaborado painel de dados tendo por unidade os países membros do Mercosul - Argentina, Brasil, Paraguai, Uruguai e Venezuela - e dos associados ao bloco - Bolívia, Chile, Colômbia, Equador e Peru.Considerando o recorte temporal de 2000 a 2020 foram extraídas algumas variáveis de bases diversas. O cabeçalho da base de dados consta da tabela a seguir.

### Base de dados construída 

A base de dados utilizada foi estruturada como se segue.

```{r echo=FALSE}
glimpse(painel_inovacao)
```

---

### Tabela de Variáveis 

```{r include=FALSE}
# Construindo a tabela

tabela_variaveis <- flextable(data.frame(
  VARIÁVEL = c(
    "Patentes", 
    "Produção Acadêmica", 
    "Investimentos do setor público em P&D",
    "Investimentos das instituições de ensino superior em P&D",
    "Investimento do setor produtivo com P&D",
    "PIB per capita",
    "Taxa de emprego",
    "Gasto Nacional com Educação Superior",
    "População",
    "Pesquisadores"
  ),
  TIPO = c(
    "Dependente", 
    "Dependente", 
    "Independente",
    "Independente",
    "Independente",
    "Independente",
    "Independente",
    "Independente",
    "Independente",
    "Independente"
  ),
  DESCRIÇÃO = c(
    "Número de aplicações de patentes por países com base na origem do aplicante.",
    "Quantidade anual de documentos acadêmicos publicados dividido por milhão de habitantes",
    "Investimentos realizados pelo setor público em Pesquisa e Desenvolvimento (P&D). Apresentado como percentual do PIB do país de referência.",
    "Investimentos realizados pelas instituições de ensino superior em Pesquisa e Desenvolvimento (P&D). Apresentado como percentual do PIB do país de referência.",
    "Investimentos realizados pelo setor produtivo em Pesquisa e Desenvolvimento (P&D). Apresentado como percentual do PIB do país de referência.",
    "Produto Interno Bruto (PIB) per capita apresentado considerando a Paridade do Poder de Compra (PPC)",
    "Proporção da população em idade ativa do país que está empregada",
    "Gastos governamentais em educação superior – níveis 5 a 8 do Padrão Internacional de Classificação da Educação. Apresentado como percentual do PIB do país de referência.",
    "População total do país dividida por 1.000.000",
    "Número de pesquisadores na área de P&D por milhão de habitantes"
  ),
  FONTE = c(
    "WIPO IP Statistics Data Center - Resident applications per million population (by origin)",
    "SJR – International Science Ranking (scimagojr.com) – Country Ranks",
    "1. OECD Data Explorer – Gross domestic expenditure on R&D by sector of performance and source of funds; 2. Red de Indicadores de Ciencia y Tecnología Interamericana e Iberoamericana – Indicadores por país; 3. Portal Concytec Perú – Principales indicadores em CTI; 4. Indicadores Nacionais de Ciência, Tecnologia e Inovação do MCTI; 5. Indicadores de Ciencia y Tecnología de Paraguay 2017, 2020 e 2022; 6. Unesco – Research and experimental development (full dataset); 7. Evolución de la inversión en actividades de ciência e tecnologia em Uruguay 2005-2021 (ANII).",
    "1. OECD Data Explorer – Gross domestic expenditure on R&D by sector of performance and source of funds; 2. Red de Indicadores de Ciencia y Tecnología Interamericana e Iberoamericana – Indicadores por país; 3. Portal Concytec Perú – Principales indicadores em CTI; 4. Indicadores Nacionais de Ciência, Tecnologia e Inovação do MCTI; 5. Indicadores de Ciencia y Tecnología de Paraguay 2017, 2020 e 2022; 6. Unesco – Research and experimental development (full dataset); 7. Evolución de la inversión en actividades de ciência e tecnologia em Uruguay 2005-2021 (ANII).",
    "1. OECD Data Explorer – Gross domestic expenditure on R&D by sector of performance and source of funds; 2. Red de Indicadores de Ciencia y Tecnología Interamericana e Iberoamericana – Indicadores por país; 3. Portal Concytec Perú – Principales indicadores em CTI; 4. Indicadores Nacionais de Ciência, Tecnologia e Inovação do MCTI; 5. Indicadores de Ciencia y Tecnología de Paraguay 2017, 2020 e 2022; 6. Unesco – Research and experimental development (full dataset); 7. Evolución de la inversión em atividades de ciência e tecnologia em Uruguay 2005-2021 (ANII).",
    "World Bank Open Data – GDP per capita, PPP (current international $)",
    "World Bank Open Data – Employment to population ratio, 15+, total (%) (modeled ILO estimate)",
    "Our World in Data – Government expenditure on tertiary education as share of GDP, 1970 to 2023",
    "World Bank Open Data – Population, total",
    "Unesco – Research and experimental development (full dataset)"
  )
))
 
```


```{r include=FALSE}
 tabela_variaveis <- tabela_variaveis %>%
  set_caption("Tabela de Variáveis") %>%
  autofit() %>%
  theme_vanilla()
```


```{r include=FALSE}
tabela_variaveis <- set_table_properties(
  x = tabela_variaveis,
  width = 1,  
  layout = "autofit"
)
```


```{r include=FALSE}
set_flextable_defaults(font.size = 6, split = TRUE)
```

Com base na literatura foram selecionados um conjunto de variáveis, a tabela a seguir apresenta a variável, o tipo, a descrição e as fontes utilizadas.

```{r echo=FALSE}
tabela_variaveis 
```

---

Considerada a alta ausência de dados, devido as especificidades dos países envolvidos e a tradicional falta de dados ou descontinuidade das séries históricas de dados no contexto sul americano. Foi elaborado painel imputado através da técnica Multivariate Imputation by Chained Equations (MICE).

### Imputação com o uso de Mice

#### Verificação do padrão de ausências 

```{r echo=FALSE}
p_missing <- unlist(lapply(painel_inovacao, function(x) sum(is.na(x))))/nrow(painel_inovacao)
sort(p_missing[p_missing > 0], decreasing = TRUE)
```


```{r include=FALSE}
# Verificação dos modelos

methods(mice)
```

```{r include=FALSE}

#Imputação com método classification and regression trees (cart)

imp_inovação_1 <- mice(data = painel_inovacao, m = 10, method = "cart", group = "pais", maxit = 50, seed = 500)
```


```{r include=FALSE}
# Imputação com método  predictive mean matching (pmm)

imp_inovação_2 <- mice(data = painel_inovacao, m = 10, method = "pmm", group = "pais", maxit = 50, seed = 500)

```


### Inspeção imputações

#### Imputação com método cart

```{r include=FALSE}
completo_inov_1 <- complete(imp_inovação_1, 1)
```

```{r echo=FALSE}
densityplot (imp_inovação_1)
```

---
#### Imputação com método pmm

```{r include=FALSE}
completo_inov_2 <- complete(imp_inovação_2, 1)
```

```{r echo=FALSE}
densityplot(imp_inovação_2)
```

---
```{r}
#Gerando painel imputado

painel_imputado <- complete(imp_inovação_1, 1)
```

---

Considerando o exposto e os paineis balanceado e não balanceado, o presente trabalho objetivou implementar quatro tipos de modelos - "Ordinary Least Squares", "Fixed effects using Least squares dummy variable", " Fixed effects using within model", "Random effects".

---

# Resultados

## Painel de dados balanceado

### Comportamento da variável número de patentes entre os países 

```{r echo=FALSE}
coplot(n_patentes ~ ano|pais, type="l", data=painel_imputado) 
coplot(n_patentes ~ ano|pais, type="b", data=painel_imputado) 
```

---

### Verificação da heterogeneidade das variáveis dependente entre os países

#### Número de patentes

```{r echo=FALSE}
plotmeans(n_patentes ~ pais, main="Heterogeneidade na produção de patentes entre países", data=painel_imputado)
```

---

#### Número de publicações acadêmicas

```{r echo=FALSE}
plotmeans(publicacoes_pop ~ pais, main="Heterogeneidade na produção acadêmica entre países", data=painel_imputado)
```

---

### Verificação da heterogeneidade das variáveis dependentes entre os anos

#### Número de patentes

```{r echo=FALSE}
plotmeans(n_patentes ~ ano, main="Heterogeneidade na produção de patentes entre anos", data=painel_imputado)
```

---

#### Número de publicações acadêmicas

```{r echo=FALSE}
plotmeans(publicacoes_pop ~ ano, main="Heterogeneidade na produção acadêmica entre anos", data=painel_imputado)
```



---

```{r include=FALSE}
### Regressões OLS

# Regressão simples (OLS) com output de inovação - número de patentes

reg_pb_ols_np <- lm(log(n_patentes) ~ log(pib_per_capita) + log(pesquisadores_pop) + gasto_privado_pd + gasto_publico_pd + gasto_edusu_pd + gastos_educ_pib, data = painel_imputado)

stargazer::stargazer(reg_pb_ols_np, type = "text")
```



```{r include=FALSE}
# Regressão simples (OLS) com output de inovação - produção acadêmica

reg_pb_ols_pa <- lm(log(publicacoes_pop) ~ log(pib_per_capita) + log(pesquisadores_pop) + gasto_privado_pd + gasto_publico_pd + gasto_edusu_pd + gastos_educ_pib, data = painel_imputado)

stargazer::stargazer(reg_pb_ols_pa, type = "text")
```


```{r include=FALSE}

reg_pb_dfe_np <- lm(log(n_patentes) ~ log(pib_per_capita) + log(pesquisadores_pop) + gasto_privado_pd + gasto_publico_pd + gasto_edusu_pd + gastos_educ_pib + factor(pais) - 1, data = painel_imputado)

stargazer::stargazer(reg_pb_dfe_np, type = "text")
```


```{r include=FALSE}
reg_pb_dfe_pa <- lm(log(publicacoes_pop) ~ log(pib_per_capita) + log(pesquisadores_pop) + gasto_privado_pd + gasto_publico_pd + gasto_edusu_pd + gastos_educ_pib + factor(pais) - 1, data = painel_imputado)

stargazer::stargazer(reg_pb_dfe_pa, type = "text")
```


### Análise de componentes principais - variável dependente número de patentes

```{r include=FALSE}
set.seed(38)
```

```{r echo=FALSE}
modelo_patentes <- pcr(log(n_patentes) ~ log(pib_per_capita) + log(pesquisadores_pop) + 
                       gasto_privado_pd + gasto_publico_pd + gasto_edusu_pd + 
                       gastos_educ_pib + factor(pais) - 1, 
                       data = painel_imputado, 
                       scale = TRUE,
                       na.action = na.omit,
                       validation = "CV")
```

```{r echo=FALSE}
summary(modelo_patentes)
```


```{r echo=FALSE}
validationplot(modelo_patentes)
```


```{r echo=FALSE}
validationplot(modelo_patentes, val.type="MSEP")
```


```{r echo=FALSE}
validationplot(modelo_patentes, val.type="R2")
```

---

### Análise de componentes principais - variável dependente produção acadêmica

```{r include=FALSE}
set.seed(39)
```

```{r echo=FALSE}
modelo_publicacoes <- pcr(log(publicacoes_pop) ~ log(pib_per_capita) + log(pesquisadores_pop) + 
                       gasto_privado_pd + gasto_publico_pd + gasto_edusu_pd + 
                       gastos_educ_pib + factor(pais) - 1, 
                       data = painel_imputado, 
                       scale = TRUE,
                       na.action = na.omit,
                       validation = "CV")
```

```{r echo=FALSE}
summary(modelo_publicacoes)
```


```{r echo=FALSE}
validationplot(modelo_publicacoes)
```

```{r echo=FALSE}
validationplot(modelo_publicacoes, val.type="MSEP")
```

```{r echo=FALSE}
validationplot(modelo_publicacoes, val.type="R2")
```

---


```{r include=FALSE}
#### Gerando o painel balanceado
painel_df_imputado <- pdata.frame(painel_imputado, index = c("pais", "ano"), drop.index = TRUE, row.names = TRUE)
head(painel_df_imputado)
```


```{r include=FALSE}
#### Variável dependente - número de patentes

##### Regressão controlando efeitos fixos com modelo within 

reg_pb_fe_np <- plm(log(n_patentes) ~ log(pib_per_capita) + log(pesquisadores_pop) + gasto_privado_pd + gasto_publico_pd + gasto_edusu_pd + gastos_educ_pib, data = painel_df_imputado, model = "within")

stargazer::stargazer(reg_pb_fe_np, type = "text")
``` 

```{r include=FALSE}
pFtest(reg_pb_fe_np, reg_pb_ols_np)
```

```{r include=FALSE}

##### Regressão controlando efeitos aleatórios com modelo random

reg_pb_re_np <- plm(log(n_patentes) ~  log(pib_per_capita) + log(pesquisadores_pop) + gasto_privado_pd + gasto_publico_pd + gasto_edusu_pd + gastos_educ_pib, data = painel_df_imputado, model = "random")


stargazer::stargazer(reg_pb_re_np, type = "text")
```


```{r include=FALSE}

##### Teste de Hausman

phtest(reg_pb_fe_np, reg_pb_re_np)
```


```{r include=FALSE}
#### Variável dependente - publicações por milhão de habitantes

##### Regressão controlando efeitos fixos com modelo within 

reg_pb_fe_pa <- plm(log(publicacoes_pop) ~ log(pib_per_capita) + log(pesquisadores_pop) + gasto_privado_pd + gasto_publico_pd + gasto_edusu_pd + gastos_educ_pib, data = painel_df_imputado, model = "within")

stargazer::stargazer(reg_pb_fe_pa, type = "text")
``` 

```{r include=FALSE}
pFtest(reg_pb_fe_pa, reg_pb_ols_pa)
```

```{r include=FALSE}

##### Regressão controlando efeitos aleatórios com modelo random

reg_pb_re_pa <- plm(log(publicacoes_pop) ~  log(pib_per_capita) + log(pesquisadores_pop) + gasto_privado_pd + gasto_publico_pd + gasto_edusu_pd + gastos_educ_pib, data = painel_df_imputado, model = "random")


stargazer::stargazer(reg_pb_re_pa, type = "text")
```


```{r include=FALSE}
##### Teste de Hausman

phtest(reg_pb_fe_pa, reg_pb_re_pa)
```

## Painel de dados não balanceado

### Comportamento da variável número de patentes entre os países 

```{r echo=FALSE}
coplot(n_patentes ~ ano|pais, type="l", data=painel_inovacao) 
coplot(n_patentes ~ ano|pais, type="b", data=painel_inovacao) 
```

---

### Verificação da heterogeneidade das variáveis dependente entre os países

#### Número de patentes

```{r echo=FALSE}
plotmeans(n_patentes ~ pais, main="Heterogeneidade na produção de patentes entre países", data=painel_inovacao)
```

#### Número de publicações acadêmicas

```{r echo=FALSE}
plotmeans(publicacoes_pop ~ pais, main="Heterogeneidade na produção acadêmica entre países", data=painel_inovacao)
```

---

### Verificação da heterogeneidade das variáveis dependentes entre os anos

#### Número de patentes

```{r echo=FALSE}
plotmeans(n_patentes ~ ano, main="Heterogeneidade na produção de patentes entre anos", data=painel_inovacao)
```

#### Número de publicações acadêmicas

```{r echo=FALSE}
plotmeans(publicacoes_pop ~ ano, main="Heterogeneidade na produção acadêmica entre anos", data=painel_inovacao)
```

---

```{r include=FALSE}
### Regressões

#### Regressão simples (OLS) com output de inovação - número de patentes

reg_pub_ols_np <- lm(log(n_patentes) ~ log(pib_per_capita) + log(pesquisadores_pop) + gasto_privado_pd + gasto_publico_pd + gasto_edusu_pd + gastos_educ_pib, data = painel_inovacao)

stargazer::stargazer(reg_pub_ols_np, type = "text")
```

```{r include=FALSE}
#### Regressão simples (OLS) com output de inovação - produção acadêmica

reg_pub_ols_pa <- lm(log(publicacoes_pop) ~ log(pib_per_capita) + log(pesquisadores_pop) + gasto_privado_pd + gasto_publico_pd + gasto_edusu_pd + gastos_educ_pib, data = painel_inovacao)

stargazer::stargazer(reg_pub_ols_pa, type = "text")
```

```{r include=FALSE}
#### Regressão controlando efeitos fixos dos países com variável dummy com output de inovação - número de patentes

reg_pub_dfe_np <- lm(log(n_patentes) ~ log(pib_per_capita) + log(pesquisadores_pop) + gasto_privado_pd + gasto_publico_pd + gasto_edusu_pd + gastos_educ_pib + factor(pais) - 1, data = painel_inovacao)

stargazer::stargazer(reg_pub_dfe_np, type = "text")
```

```{r include=FALSE}
#### Regressão controlando efeitos fixos dos países com variável dummy com output de inovação - produção acadêmica

reg_pub_dfe_pa <- lm(log(publicacoes_pop) ~ log(pib_per_capita) + log(pesquisadores_pop) + gasto_privado_pd + gasto_publico_pd + gasto_edusu_pd + gastos_educ_pib + factor(pais) - 1, data = painel_inovacao)

stargazer::stargazer(reg_pub_dfe_pa, type = "text")
```


```{r include=FALSE}
#### Gerando o painel não balanceado

painel_df_inovacao <- pdata.frame(painel_inovacao, index = c("pais", "ano"), drop.index = TRUE, row.names = TRUE)
head(painel_df_inovacao)
```


```{r include=FALSE}
#### Variável dependente - número de patentes

##### Regressão controlando efeitos fixos com modelo within 

reg_pub_fe_np <- plm(log(n_patentes) ~ log(pib_per_capita) + log(pesquisadores_pop) + gasto_privado_pd + gasto_publico_pd + gasto_edusu_pd + gastos_educ_pib, data = painel_df_inovacao, model = "within")

stargazer::stargazer(reg_pub_fe_np, type = "text")
``` 

```{r include=FALSE}
pFtest(reg_pb_fe_np, reg_pb_ols_np)
```

```{r include=FALSE}
##### Regressão controlando efeitos aleatórios com modelo random

reg_pub_re_np <- plm(log(n_patentes) ~  log(pib_per_capita) + log(pesquisadores_pop) + gasto_privado_pd + gasto_publico_pd + gasto_edusu_pd, data = painel_df_inovacao, model = "random")


stargazer::stargazer(reg_pub_re_np, type = "text")
```

```{r include=FALSE}

##### Teste de Hausman

phtest(reg_pub_fe_np, reg_pub_re_np)
```


```{r include=FALSE}
#### Variável dependente - publicações por milhão de habitantes

##### Regressão controlando efeitos fixos com modelo within 

reg_pub_fe_pa <- plm(log(publicacoes_pop) ~ log(pib_per_capita) + log(pesquisadores_pop) + gasto_privado_pd + gasto_publico_pd + gasto_edusu_pd + gastos_educ_pib, data = painel_df_inovacao, model = "within")

stargazer::stargazer(reg_pub_fe_pa, type = "text")
``` 


```{r include=FALSE}
pFtest(reg_pub_fe_pa, reg_pub_ols_pa)
```


```{r include=FALSE}
##### Regressão controlando efeitos aleatórios com modelo random

reg_pub_re_pa <- plm(log(publicacoes_pop) ~  log(pib_per_capita) + log(pesquisadores_pop) + gasto_privado_pd + gasto_publico_pd + gasto_edusu_pd + gastos_educ_pib, data = painel_df_inovacao, model = "random")


stargazer::stargazer(reg_pub_re_pa, type = "text")
```


```{r include=FALSE}
##### Teste de Hausman

phtest(reg_pub_fe_pa, reg_pub_re_pa)
```

---

### Comparação dos modelos com base no painel balanceado - variável dependente número de patentes 

Os modelos implementados foram (1) Ordinary Least Squares; (2) Fixed effects using Least squares dummy variable; (3) Fixed effects using within method; (4) Random effects using random method.

```{r echo=FALSE}
stargazer::stargazer(reg_pb_ols_np, reg_pb_dfe_np, reg_pb_fe_np, reg_pb_re_np, 
                     type = "text", 
                     title = "Comparação de Modelos Implementados - P.B", 
                     align = TRUE, 
                     dep.var.labels = c("Número de Patentes"),
                     covariate.labels = c("Log PIB per Capita", "Log Pesquisadores", 
                                          "Gasto Privado em P&D", "Gasto Público em P&D", 
                                          "Gasto E.S em P&D", "Gastos em Educação"),
                     omit.stat = c("LL", "ser"))
```

---

### Comparação dos modelos com base no painel balanceado - variável publicações por milhão de habitantes

Os modelos implementados foram (1) Ordinary Least Squares; (2) Fixed effects using Least squares dummy variable; (3) Fixed effects using within method; (4) Random effects using random method.

```{r echo=FALSE}
stargazer::stargazer(reg_pb_ols_pa, reg_pb_dfe_pa, reg_pb_fe_pa, reg_pb_re_pa, 
                     type = "text", 
                     title = "Comparação de Modelos Implementados - P.B", 
                     align = TRUE, 
                     dep.var.labels = c("Publicações Acadêmicas"),
                     covariate.labels = c("Log PIB per Capita", "Log Pesquisadores", 
                                          "Gasto Privado em P&D", "Gasto Público em P&D", 
                                          "Gasto E.S em P&D", "Gastos em Educação"),
                     omit.stat = c("LL", "ser"))
```

---

### Comparação dos modelos com base no painel não balanceado - variável dependente número de patentes 

Os modelos implementados foram (1) Ordinary Least Squares; (2) Fixed effects using Least squares dummy variable; (3) Fixed effects using within method; (4) Random effects using random method.

```{r echo=FALSE}
stargazer::stargazer(reg_pub_ols_np, reg_pub_dfe_np, reg_pub_fe_np, reg_pub_re_np, 
                     type = "text", 
                     title = "Comparação de Modelos Implementados - P.N.B", 
                     align = TRUE, 
                     dep.var.labels = c("Número de Patentes"),
                     covariate.labels = c("Log PIB per Capita", "Log Pesquisadores", 
                                          "Gasto Privado em P&D", "Gasto Público em P&D", 
                                          "Gasto E.S em P&D", "Gastos em Educação"),
                     omit.stat = c("LL", "ser"))
```

---

### Comparação dos modelos com base no painel não balanceado - variável publicações por milhão de habitantes

Os modelos implementados foram (1) Ordinary Least Squares; (2) Fixed effects using Least squares dummy variable; (3) Fixed effects using within method; (4) Random effects using random method.

```{r echo=FALSE}
stargazer::stargazer(reg_pub_ols_pa, reg_pub_dfe_pa, reg_pub_fe_pa, reg_pub_re_pa, 
                     type = "text", 
                     title = "Comparação de Modelos Implementados - P..N.B", 
                     align = TRUE, 
                     dep.var.labels = c("Publicações Acadêmicas"),
                     covariate.labels = c("Log PIB per Capita", "Log Pesquisadores", 
                                          "Gasto Privado em P&D", "Gasto Público em P&D", 
                                          "Gasto E.S em P&D", "Gastos em Educação"),
                     omit.stat = c("LL", "ser"))
```

---

# Conclusão

Os resultados apresentados no painel balanceado com o uso de Mice apresentam resultados consistentes com a literatura. Considerando os testes implementados para escolha dos modelos, foi identificada a adequação dos modelos que controlam por efeitos fixos. Nessa linha, os efeitos associados as características específicas dos países, em linha com a teoria dos Sistemas Nacionais de Inovação se demonstraram altamente relevante para as variáveis dependentes.

Considerando os modelos de efeitos fixos e tendo por variável dependente "Número de Patentes" as variáveis PIB per capita, número de pesquisadores e gastos privados em P&D apresentaram efeitos relevantes e significativos. Já tendo por base a variável dependente "Produção Acadêmica" adicionalmente se observou como significativa, em menor grau, a variável gastos públicos em P&D.

Os resultados previamente alcançados se demonstram alinhados com a literatura, notadamente pelo fato do PIB per capita e da força de trabalho associada aos processos de inovação e P&D serem as principais variáveis explicativas dos outputs de inovação.

Outrossim, os gastos privados em P&D despontam na literatura como o tipo de maior impacto nas variáveis dependentes aqui utilizadas. Já os gastos públicos e realizados pelas instituições de ensino superior apresentam resultados mistos. 

Ressalta-se que os modelos aqui apresentados não são os definitivos, demandando avaliações quanto as especificações do modelo. Outrossim, testes para verificação de dependência das unidades analíticas, de correlação serial e de estacionariedade serão implementados.

Por fim, será ainda avaliada e controlada a potencial heterocedasticidade do modelo


