---
title: "Montagem da base"
author: "Matheus Bispo de Pinho"
date: "2024-09-09"
output: html_document
---

```{r setup, include=FALSE}
knitr::opts_chunk$set(echo = TRUE)
```

# Ajustes iniciais
`

## Instalação dos pacotes
```{r}
library(tidyverse)
library(dplyr)
library(janitor)
library(ggplot2)
library(magrittr)
library(mice)
library(plm)
library(readr)
library(readxl)
library(psych)
```
# Importar bases de dados

```{r}
government_tertiary_education <- read.csv("government-tertiary-education.csv")
PATENTES_MILHÃO_HABITANTE <- read_xlsx("PATENTES-MILHÃO-HABITANTE.xlsx")
pesquisadores <- read_xlsx("PESQUISADORES-MILHAO-HABITANTES.xlsx")
pib_per_capita <- read_xlsx("PIB-PER-CAPITA-PPP-CORRENTE.xlsx")
taxa_emprego <- read_xlsx("TAXA-EMPREGO-TOTAL.xlsx")
scimagojr_2000 <- read_xlsx("scimagojr country rank 2000.xlsx")
scimagojr_2001 <- read_xlsx("scimagojr country rank 2001.xlsx")
scimagojr_2002 <- read_xlsx("scimagojr country rank 2002.xlsx")
scimagojr_2003 <- read_xlsx("scimagojr country rank 2003.xlsx")
scimagojr_2004 <- read_xlsx("scimagojr country rank 2004.xlsx")
scimagojr_2005 <- read_xlsx("scimagojr country rank 2005.xlsx")
scimagojr_2006 <- read_xlsx("scimagojr country rank 2006.xlsx")
scimagojr_2007 <- read_xlsx("scimagojr country rank 2007.xlsx")
scimagojr_2008 <- read_xlsx("scimagojr country rank 2008.xlsx")
scimagojr_2009 <- read_xlsx("scimagojr country rank 2009.xlsx")
scimagojr_2010 <- read_xlsx("scimagojr country rank 2010.xlsx")
scimagojr_2011 <- read_xlsx("scimagojr country rank 2011.xlsx")
scimagojr_2012 <- read_xlsx("scimagojr country rank 2012.xlsx")
scimagojr_2013 <- read_xlsx("scimagojr country rank 2013.xlsx")
scimagojr_2014 <- read_xlsx("scimagojr country rank 2014.xlsx")
scimagojr_2015 <- read_xlsx("scimagojr country rank 2015.xlsx")
scimagojr_2016 <- read_xlsx("scimagojr country rank 2016.xlsx")
scimagojr_2017 <- read_xlsx("scimagojr country rank 2017.xlsx")
scimagojr_2018 <- read_xlsx("scimagojr country rank 2018.xlsx")
scimagojr_2019 <- read_xlsx("scimagojr country rank 2019.xlsx")
scimagojr_2020 <- read_xlsx("scimagojr country rank 2020.xlsx")
scimagojr_2021 <- read_xlsx("scimagojr country rank 2021.xlsx")
scimagojr_2022 <- read_xlsx("scimagojr country rank 2022.xlsx")
gasto_total_pd <- read_xls("gasto_total_pd.xls")
invest_publico_pd_pib <- read_xlsx("INVESTIMENTO-PUBLICO-PD_PIB.xlsx")
invest_privado_pd_pib <- read_xlsx("INVESTIMENTO-PRIVADO-PD-PIB.xlsx")
investimento_edusup_pd_pib <- read_xlsx("INVESTIMENTO-EDUSUP-PD-PIB.xlsx")
POPULACAO <- read_xlsx("POPULACAO.xlsx")

```


# Montagem da base

## Extração e limpeza do conjunto de dados da variável gastos com educação como percentual do PIB

### Seleção das colunas de referência

```{r}
glimpse(government_tertiary_education)
```


```{r}
gastos_educacao <- government_tertiary_education %>% 
  select(Entity, Year, `Government.expenditure.on.tertiary.education.as.a.percentage.of.GDP....`)
```

### Tradução dos rótulos das colunas

```{r}
gastos_educacao <- gastos_educacao %>% 
  rename(gastos_educ_pib =`Government.expenditure.on.tertiary.education.as.a.percentage.of.GDP....`)
  
```

```{r}
gastos_educacao <- gastos_educacao %>% 
  rename(ano = Year)
```

```{r}
gastos_educacao <- gastos_educacao %>% 
  rename(país = Entity)
```

### Limpeza dos rótulos com o uso do pacote janitor

```{r}
gastos_educacao <- clean_names(gastos_educacao)
```

### Seleção dos países a serem analisados

```{r}
gastos_educacao <- gastos_educacao %>%
  filter(pais %in% c("Argentina", "Bolivia", "Brazil", "Chile", "Colombia", "Ecuador","Paraguay", "Peru", "Uruguay", "Venezuela"))
```

### Seleção do recorte temporal estabelecido

```{r}
gastos_educacao <- gastos_educacao %>%
  filter(ano %in% c(2000, 2001, 2002, 2003, 2004, 2005, 2006, 2007, 2008, 2009, 2010, 2011, 2012, 2013, 2014, 2015, 2016, 2017, 2018, 2019, 2020, 2021, 2022, 2023))
```

### Harmonização dos nomes dos países

```{r}
gastos_educacao <- gastos_educacao %>% 
  mutate(pais = case_when(
    pais == "Bolivia" ~ "Bolívia",
    pais == "Brazil" ~ "Brasil",
    pais == "Colombia" ~ "Colômbia",
    pais == "Ecuador" ~ "Equador",
    pais == "Paraguay" ~ "Paraguai",
    pais == "Uruguay" ~ "Uruguai",
    TRUE ~ pais  
  ))
```

## Extração e limpeza do conjunto de dados da variável patentes por milhão de habitantes

### Implementação da função clean names para limpar os rótulos
```{r}
patentes <- clean_names(PATENTES_MILHÃO_HABITANTE)
```

### Implementação da função pivot longer aos dado de patentes

```{r}

patentes <- patentes %>%
  pivot_longer(
    cols = starts_with("x"),
    names_to = "ano",
    values_to = "n_patentes"
  )

patentes$ano <- sub("x", "", patentes$ano)
```

## Extração e limpeza do conjunto de dados da variável patentes por milhão de habitantes

### Limpeza dos rótulos com a função janitor

```{r}
pesquisadores <- clean_names(pesquisadores)
```

```{r}
glimpse(pesquisadores)
```
### Selecionar colunas de interesse

```{r}
pesquisadores <- pesquisadores %>% 
  select(country_estandar, years_estandar, value)
```

### Ajustar rótulos das colunas

```{r}
pesquisadores <- pesquisadores %>%
  rename(ano = years_estandar)

pesquisadores <- pesquisadores %>%
  rename(pais = country_estandar)
```

```{r}
pesquisadores <- pesquisadores %>% 
    rename(pesquisadores_pop = value)
```


### Harmonizar nomes dos países

```{r}
pesquisadores <- pesquisadores %>% 
  mutate(pais = case_when(
    pais == "Bolivia (Plurinational State of)" ~ "Bolívia",
    pais == "Brazil" ~ "Brasil",
    pais == "Colombia" ~ "Colômbia",
    pais == "Ecuador" ~ "Equador",
    pais == "Paraguay" ~ "Paraguai",
    pais == "Uruguay" ~ "Uruguai",
    pais == "Venezuela (Bolivarian Republic of)" ~ "Venezuela",
    TRUE ~ pais  
  ))
```



## Extração e limpeza do conjunto de dados da variável pib per capita

### Limpeza dos nomes com o uso da função janitor


```{r}
pib_per_capita <- clean_names(pib_per_capita)
```


### Implementação da função pivot longer

```{r}
pib_per_capita <- pib_per_capita %>%
  pivot_longer(
    cols = starts_with("x"),
    names_to = "ano",
    values_to = "pib_per_capita"
  )
```


```{r}
pib_per_capita$ano <- sub("x", "", pib_per_capita$ano)
```

```{r}
pib_per_capita <- pib_per_capita %>% 
   mutate(pais = case_when(
    pais == "Bolivia" ~ "Bolívia" ,
    TRUE ~ pais  
  ))
```

## Extração e limpeza do conjunto de dados da variável taxa de emprego

### Limpeza dos nomes com o uso da função janitor

```{r}
taxa_emprego <-  clean_names(taxa_emprego)
```

### Implementação da função pivot longer

```{r}
taxa_emprego <- taxa_emprego %>%
  pivot_longer(
    cols = starts_with("x"),
    names_to = "ano",
    values_to = "taxa_emprego"
  )
```


```{r}
taxa_emprego$ano <- sub("x", "", taxa_emprego$ano)
```

## Montagem da base de produção acadêmica


### Seleção das colunas de interesse

```{r}
scimagojr_2000 <- scimagojr_2000 %>% 
  select("Country", "Documents")
```

```{r}
scimagojr_2001 <- scimagojr_2001 %>% 
  select("Country", "Documents")
```

```{r}
scimagojr_2002 <- scimagojr_2002 %>% 
  select("Country", "Documents")
```

```{r}
scimagojr_2003 <- scimagojr_2003 %>% 
  select("Country", "Documents")
```

```{r}
scimagojr_2004 <- scimagojr_2004 %>% 
  select("Country", "Documents")
```

```{r}
scimagojr_2005 <- scimagojr_2005 %>% 
  select("Country", "Documents")
```

```{r}
scimagojr_2006 <- scimagojr_2006 %>% 
  select("Country", "Documents")
```

```{r}
scimagojr_2007 <- scimagojr_2007 %>% 
  select("Country", "Documents")
```

```{r}
scimagojr_2008 <- scimagojr_2008 %>% 
  select("Country", "Documents")
```

```{r}
scimagojr_2009 <- scimagojr_2009 %>% 
  select("Country", "Documents")
```

```{r}
scimagojr_2010 <- scimagojr_2010 %>% 
  select("Country", "Documents")
```

```{r}
scimagojr_2011 <- scimagojr_2011 %>% 
  select("Country", "Documents")
```

```{r}
scimagojr_2012 <- scimagojr_2012 %>% 
  select("Country", "Documents")
```

```{r}
scimagojr_2013 <- scimagojr_2013 %>% 
  select("Country", "Documents")
```

```{r}
scimagojr_2014 <- scimagojr_2014 %>% 
  select("Country", "Documents")
```

```{r}
scimagojr_2015 <- scimagojr_2015 %>% 
  select("Country", "Documents")
```

```{r}
scimagojr_2016 <- scimagojr_2016 %>% 
  select("Country", "Documents")
```

```{r}
scimagojr_2017 <- scimagojr_2017 %>% 
  select("Country", "Documents")
```

```{r}
scimagojr_2018 <- scimagojr_2018 %>% 
  select("Country", "Documents")
```

```{r}
scimagojr_2019 <- scimagojr_2019 %>% 
  select("Country", "Documents")
```

```{r}
scimagojr_2020 <- scimagojr_2020 %>% 
  select("Country", "Documents")
```

```{r}
scimagojr_2021 <- scimagojr_2021 %>% 
  select("Country", "Documents")
```

```{r}
scimagojr_2022 <- scimagojr_2022 %>% 
  select("Country", "Documents")
```

### Criar coluna ano

```{r}
scimagojr_2000 <- scimagojr_2000 %>%
  mutate(ano = 2000)
```

```{r}
scimagojr_2001 <- scimagojr_2001 %>%
  mutate(ano = 2001)
```

```{r}
scimagojr_2002 <- scimagojr_2002 %>%
  mutate(ano = 2002)
```

```{r}
scimagojr_2003 <- scimagojr_2003 %>%
  mutate(ano = 2003)
```

```{r}
scimagojr_2004 <- scimagojr_2004 %>%
  mutate(ano = 2004)
```

```{r}
scimagojr_2005 <- scimagojr_2005 %>%
  mutate(ano = 2005)
```

```{r}
scimagojr_2006 <- scimagojr_2006 %>%
  mutate(ano = 2006)
```

```{r}
scimagojr_2007 <- scimagojr_2007 %>%
  mutate(ano = 2007)
```

```{r}
scimagojr_2008 <- scimagojr_2008 %>%
  mutate(ano = 2008)
```

```{r}
scimagojr_2009 <- scimagojr_2009 %>%
  mutate(ano = 2009)
```

```{r}
scimagojr_2010 <- scimagojr_2010 %>%
  mutate(ano = 2010)
```

```{r}
scimagojr_2011 <- scimagojr_2011 %>%
  mutate(ano = 2011)
```

```{r}
scimagojr_2012 <- scimagojr_2012 %>%
  mutate(ano = 2012)
```

```{r}
scimagojr_2013 <- scimagojr_2013 %>%
  mutate(ano = 2013)
```

```{r}
scimagojr_2014 <- scimagojr_2014 %>%
  mutate(ano = 2014)
```

```{r}
scimagojr_2015 <- scimagojr_2015 %>%
  mutate(ano = 2015)
```

```{r}
scimagojr_2016 <- scimagojr_2016 %>%
  mutate(ano = 2016)
```

```{r}
scimagojr_2017 <- scimagojr_2017 %>%
  mutate(ano = 2017)
```

```{r}
scimagojr_2018 <- scimagojr_2018 %>%
  mutate(ano = 2018)
```

```{r}
scimagojr_2019 <- scimagojr_2019 %>%
  mutate(ano = 2019)
```

```{r}
scimagojr_2020 <- scimagojr_2020 %>%
  mutate(ano = 2020)
```

```{r}
scimagojr_2021 <- scimagojr_2021 %>%
  mutate(ano = 2021)
```

```{r}
scimagojr_2022 <- scimagojr_2022 %>%
  mutate(ano = 2022)
```


### Filtrar país

```{r}
scimagojr_2000 <- scimagojr_2000 %>%
  filter(Country %in% c("Argentina", "Bolivia", "Brazil", "Chile", "Colombia", "Ecuador","Paraguay", "Peru", "Uruguay", "Venezuela"))
```

```{r}
scimagojr_2001 <- scimagojr_2001 %>%
   filter(Country %in% c("Argentina", "Bolivia", "Brazil", "Chile", "Colombia", "Ecuador","Paraguay", "Peru", "Uruguay", "Venezuela"))
```

```{r}
scimagojr_2002 <- scimagojr_2002 %>%
   filter(Country %in% c("Argentina", "Bolivia", "Brazil", "Chile", "Colombia", "Ecuador","Paraguay", "Peru", "Uruguay", "Venezuela"))
```

```{r}
scimagojr_2003 <- scimagojr_2003 %>%
   filter(Country %in% c("Argentina", "Bolivia", "Brazil", "Chile", "Colombia", "Ecuador","Paraguay", "Peru", "Uruguay", "Venezuela"))
```

```{r}
scimagojr_2004 <- scimagojr_2004 %>%
   filter(Country %in% c("Argentina", "Bolivia", "Brazil", "Chile", "Colombia", "Ecuador","Paraguay", "Peru", "Uruguay", "Venezuela"))
```

```{r}
scimagojr_2005 <- scimagojr_2005 %>%
   filter(Country %in% c("Argentina", "Bolivia", "Brazil", "Chile", "Colombia", "Ecuador","Paraguay", "Peru", "Uruguay", "Venezuela"))
```

```{r}
scimagojr_2006 <- scimagojr_2006 %>%
   filter(Country %in% c("Argentina", "Bolivia", "Brazil", "Chile", "Colombia", "Ecuador", "Paraguay", "Peru", "Uruguay", "Venezuela"))
```

```{r}
scimagojr_2007 <- scimagojr_2007 %>%
   filter(Country %in% c("Argentina", "Bolivia", "Brazil", "Chile", "Colombia", "Ecuador", "Paraguay", "Peru", "Uruguay", "Venezuela"))
```

```{r}
scimagojr_2008 <- scimagojr_2008 %>%
   filter(Country %in% c("Argentina", "Bolivia", "Brazil", "Chile", "Colombia", "Ecuador", "Paraguay", "Peru", "Uruguay", "Venezuela"))
```

```{r}
scimagojr_2009 <- scimagojr_2009 %>%
  filter(Country %in% c("Argentina", "Bolivia", "Brazil", "Chile", "Colombia", "Ecuador", "Paraguay", "Peru", "Uruguay", "Venezuela"))
```

```{r}
scimagojr_2010 <- scimagojr_2010 %>%
   filter(Country %in% c("Argentina", "Bolivia", "Brazil", "Chile", "Colombia", "Ecuador", "Paraguay", "Peru", "Uruguay", "Venezuela"))
```

```{r}
scimagojr_2011 <- scimagojr_2011 %>%
   filter(Country %in% c("Argentina", "Bolivia", "Brazil", "Chile", "Colombia", "Ecuador", "Paraguay", "Peru", "Uruguay", "Venezuela"))
```

```{r}
scimagojr_2012 <- scimagojr_2012 %>%
   filter(Country %in% c("Argentina", "Bolivia", "Brazil", "Chile", "Colombia", "Ecuador", "Paraguay", "Peru", "Uruguay", "Venezuela"))
```

```{r}
scimagojr_2013 <- scimagojr_2013 %>%
   filter(Country %in% c("Argentina", "Bolivia", "Brazil", "Chile", "Colombia", "Ecuador", "Paraguay", "Peru", "Uruguay", "Venezuela"))
```

```{r}
scimagojr_2014 <- scimagojr_2014 %>%
   filter(Country %in% c("Argentina", "Bolivia", "Brazil", "Chile", "Colombia", "Ecuador", "Paraguay", "Peru", "Uruguay", "Venezuela"))
```

```{r}
scimagojr_2015 <- scimagojr_2015 %>%
   filter(Country %in% c("Argentina", "Bolivia", "Brazil", "Chile", "Colombia", "Ecuador", "Paraguay", "Peru", "Uruguay", "Venezuela"))
```

```{r}
scimagojr_2016 <- scimagojr_2016 %>%
   filter(Country %in% c("Argentina", "Bolivia", "Brazil", "Chile", "Colombia", "Ecuador", "Paraguay", "Peru", "Uruguay", "Venezuela"))
```

```{r}
scimagojr_2017 <- scimagojr_2017 %>%
   filter(Country %in% c("Argentina", "Bolivia", "Brazil", "Chile", "Colombia", "Ecuador", "Paraguay", "Peru", "Uruguay", "Venezuela"))
```

```{r}
scimagojr_2018 <- scimagojr_2018 %>%
   filter(Country %in% c("Argentina", "Bolivia", "Brazil", "Chile", "Colombia", "Ecuador", "Paraguay", "Peru", "Uruguay", "Venezuela"))
```

```{r}
scimagojr_2019 <- scimagojr_2019 %>%
   filter(Country %in% c("Argentina", "Bolivia", "Brazil", "Chile", "Colombia", "Ecuador","Paraguay", "Peru", "Uruguay", "Venezuela"))
```

```{r}
scimagojr_2020 <- scimagojr_2020 %>%
   filter(Country %in% c("Argentina", "Bolivia", "Brazil", "Chile", "Colombia", "Ecuador", "Paraguay", "Peru", "Uruguay", "Venezuela"))
```

```{r}
scimagojr_2021 <- scimagojr_2021 %>%
   filter(Country %in% c("Argentina", "Bolivia", "Brazil", "Chile", "Colombia", "Ecuador", "Paraguay", "Peru", "Uruguay", "Venezuela"))
```

```{r}
scimagojr_2022 <- scimagojr_2022 %>%
  filter(Country %in% c("Argentina", "Bolivia", "Brazil", "Chile", "Colombia", "Ecuador", "Paraguay", "Peru", "Uruguay", "Venezuela"))
```


### Juntar os conjuntos de dados sobre produção acadêmica entre 2000 e 2022

```{r}
producao_academica <- bind_rows(scimagojr_2000, scimagojr_2001, scimagojr_2002, scimagojr_2003, scimagojr_2004, scimagojr_2005, scimagojr_2006, scimagojr_2007, scimagojr_2008, scimagojr_2009, scimagojr_2010, scimagojr_2011, scimagojr_2012, scimagojr_2013, scimagojr_2014, scimagojr_2015, scimagojr_2016, scimagojr_2017, scimagojr_2018, scimagojr_2019, scimagojr_2020, scimagojr_2021, scimagojr_2022)
```

### Ajustar a ordem do conjunto de dados

```{r}
producao_academica <- producao_academica %>%
  select("Country", "ano", "Documents")
```

### Limpeza dos rótulos com o uso do janitor

```{r}
producao_academica <- clean_names(producao_academica)
```

### Ajuste dos rótulos das colunas

```{r}
producao_academica <- producao_academica %>% 
  rename(pais = country)
```

```{r}
producao_academica <- producao_academica %>% 
  rename(publicacoes_academicas = documents)
```


### Harmonizar os nomes dos países

```{r}
producao_academica <- producao_academica %>% 
   mutate(pais = case_when(
    pais == "Bolivia" ~ "Bolívia",
    pais == "Brazil" ~ "Brasil",
    pais == "Colombia" ~ "Colômbia",
    pais == "Ecuador" ~ "Equador",
    pais == "Paraguay" ~ "Paraguai",
    pais == "Uruguay" ~ "Uruguai",
       TRUE ~ pais  
  ))
```


## Extração e limpeza do conjunto de dados da variável gastos publicos com pesquisa e desenvolvimento (P&D)


```{r}
invest_publico_pd_pib <- clean_names(invest_publico_pd_pib)
```


### Ajustar a base para formato long

```{r}
invest_publico_pd_pib <- invest_publico_pd_pib %>%
  pivot_longer(
    cols = starts_with("x"),
    names_to = "ano",
    values_to = "gasto_publico_pd"
  )

invest_publico_pd_pib$ano <- sub("x", "", invest_publico_pd_pib$ano)
```


### Harmonizar os nomes dos países

```{r}
invest_publico_pd_pib <- invest_publico_pd_pib %>% 
   mutate(pais = case_when(
    pais == "Bolivia" ~ "Bolívia" ,
    TRUE ~ pais  
  ))
```

## Extração e limpeza do conjunto de dados da variável gastos privados com pesquisa e desenvolvimento (P&D)


### Ajustar a base para formato long

```{r}
invest_privado_pd_pib <- clean_names(invest_privado_pd_pib)
```


```{r}
invest_privado_pd_pib <- invest_privado_pd_pib %>%
  pivot_longer(
    cols = starts_with("x"),
    names_to = "ano",
    values_to = "gasto_privado_pd"
  )
```


```{r}
invest_privado_pd_pib$ano <- sub("x", "", invest_privado_pd_pib$ano)
```

### Harmonizar nomes dos países]

```{r}
invest_privado_pd_pib <- invest_privado_pd_pib %>% 
   mutate(pais = case_when(
    pais == "Bolivia" ~ "Bolívia" ,
    TRUE ~ pais  
  ))
```
## Extração e limpeza do conjunto de dados da variável gastos da educação superior com pesquisa e desenvolvimento (P&D)

### Limpar rótulos com a função janitor

```{r}
investimento_edusup_pd_pib <- clean_names(investimento_edusup_pd_pib)
```


### Ajustar a base para formato long


```{r}
investimento_edusup_pd_pib <- investimento_edusup_pd_pib %>%
  pivot_longer(
    cols = starts_with("x"),
    names_to = "ano",
    values_to = "gasto_edusu_pd"
  )
```


```{r}
investimento_edusup_pd_pib$ano <- sub("x", "", investimento_edusup_pd_pib$ano)
```

### Harmonizar nomes dos países 

```{r}
investimento_edusup_pd_pib <- investimento_edusup_pd_pib %>% 
   mutate(pais = case_when(
    pais == "Bolivia" ~ "Bolívia" ,
    TRUE ~ pais  
  ))
```
## Extração e limpeza do conjunto de dados da variável população

### Limpar rótulos com a função janitor

```{r}
populacao <- clean_names(POPULACAO)
```


### Ajustar a base para formato long


```{r}
populacao <- populacao %>%
  pivot_longer(
    cols = starts_with("x"),
    names_to = "ano",
    values_to = "populacao"
  )
```


```{r}
populacao$ano <- sub("x", "", populacao$ano)
```

### Harmonização dos nomes dos países

```{r}
populacao <- populacao %>% 
  mutate(pais = case_when(
    pais == "Brazil" ~ "Brasil",
    pais == "Colombia" ~ "Colômbia",
    pais == "Paraguay" ~ "Paraguai",
    pais == "Uruguay" ~ "Uruguai",
    TRUE ~ pais  
  ))
```
## Montar base inicial

### Ajustar o tipo dos dados


```{r}
gastos_educacao$ano <- as.numeric(gastos_educacao$ano)

patentes$ano <- as.numeric(patentes$ano)

pesquisadores$ano <- as.numeric(pesquisadores$ano)

pib_per_capita$ano <- as.numeric(pib_per_capita$ano)

producao_academica$ano <- as.numeric(producao_academica$ano)

taxa_emprego$ano <- as.numeric(taxa_emprego$ano)


invest_privado_pd_pib$ano <- as.numeric(invest_privado_pd_pib$ano)

invest_publico_pd_pib$ano <- as.numeric(invest_publico_pd_pib$ano)

investimento_edusup_pd_pib$ano <- as.numeric(investimento_edusup_pd_pib$ano)

populacao$ano <- as.numeric(populacao$ano)
```

### Junção dos conjuntos de dados das variáveis

```{r}
painel_inovacao <- left_join(patentes, gastos_educacao, by = c("pais", "ano"))
```

```{r}
painel_inovacao <- left_join(painel_inovacao, pesquisadores, by = c("pais", "ano"))
```

```{r}
painel_inovacao <- left_join(painel_inovacao, pib_per_capita, by = c("pais", "ano"))
```

```{r}
painel_inovacao <- left_join(painel_inovacao, producao_academica, by = c("pais", "ano"))
```

```{r}
painel_inovacao <- left_join(painel_inovacao, taxa_emprego, by = c("pais", "ano"))
```

```{r}
painel_inovacao <- left_join(painel_inovacao, invest_privado_pd_pib, by = c("pais", "ano"))
```

```{r}
painel_inovacao <- left_join(painel_inovacao, invest_publico_pd_pib, by = c("pais", "ano"))
```

```{r}
painel_inovacao <- left_join(painel_inovacao, investimento_edusup_pd_pib, by = c("pais", "ano"))
```

```{r}
painel_inovacao <- left_join(painel_inovacao, populacao, by = c("pais", "ano"))
```

### Seleção recorte temporal adequado 

```{r}
painel_inovacao <- painel_inovacao %>%
  filter(!(ano %in% c(2021, 2022)))
```



### Ajuste valores da coluna gasto_educ_pib

```{r}
painel_inovacao <- painel_inovacao %>%
  mutate(gastos_educ_pib = gastos_educ_pib / 100)
```

### Ajustando variável produções_academicas por milhão de habitantes

```{r}
painel_inovacao$publicacoes_academicas <- as.numeric(painel_inovacao$publicacoes_academicas)
painel_inovacao$populacao <- as.numeric(painel_inovacao$populacao)
```

```{r}
painel_inovacao <- painel_inovacao %>%
  mutate(pop_milhao = populacao / 1000000)
```

```{r}
painel_inovacao$pop_milhao <- as.numeric(painel_inovacao$pop_milhao)
```

```{r}
painel_inovacao <- painel_inovacao %>% 
  mutate(publicacoes_pop = publicacoes_academicas/pop_milhao)
```




### Remover colunas 

```{r}
painel_inovacao <- painel_inovacao %>% 
  select (-populacao)
```

```{r}
painel_inovacao <- painel_inovacao %>% 
  select (-publicacoes_academicas)
```



# Salvando as duas bases de interesse

```{r}
writexl::write_xlsx(painel_inovacao, "painel_inovacao.xlsx")

```
